最  高  行  政  法  院  判  決
107年度上字第465號
上  訴  人  趙聰仁等136人（詳如附表）
共      同
訴訟代理人  李平勳  律師
被 上訴 人  臺中市政府                                 
代  表  人  盧秀燕                                   
訴訟代理人  楊榮富  律師
上列當事人間區段徵收事件，上訴人對於中華民國107年4月11日
臺中高等行政法院105年度訴字第415號判決，提起上訴，本院判
決如下：
    主  文
上訴駁回。
上訴審訴訟費用由上訴人負擔。
    理  由
一、被上訴人之代表人由林佳龍變更為盧秀燕，茲據其具狀聲明
    承受訴訟，核無不合，應予准許。
二、爭訟概要：
  ㈠被上訴人為辦理臺中市水湳機場原址北側及南側區段徵收開
    發案，於勘選此兩區區段徵收開發範圍後，報經內政部以民
    國99年8月5日內授中辦地字第0990725133號函核准辦理。嗣
    被上訴人將其抵價地總面積擬訂為徵收總面積之40%，經其
    區段徵收委員會99年6月14日99年第2次會議審議通過後，報
    經內政部以99年9月16日內授中辦地字第0990725448號函核
    定。被上訴人乃於99年12月間提出臺中市水湳機場原址北側
    區段徵收（下稱系爭區段徵收）計畫書，報經內政部以100
    年2月25日內授中辦地字第1000041377號函核准，被上訴人
    據以100年4月7日府授地區二字第1000060087號公告（下稱
    被上訴人100年4月7日公告）區段徵收臺中市○○區○○段1地號
    等894筆私有土地，合計面積73.722256公頃，並一併徵收範
    圍內公、私有土地上之私有土地改良物，而以100年4月7日
    府授地區二字第10000600871號函（下稱被上訴人100年4月7
    日函）通知各土地所有權人。其後被上訴人再報經內政部以
    100年11月2日內授中辦地字第1000725953號函核准補辦區段
    徵收，復據以100年11月8日府授地區二字第1000217854號公
    告區段徵收同段108-5地號等4筆土地，合計面積0.0011公頃
    。又因原徵收清冊內土地面積及所有權人等部分資料誤繕，
    乃報經內政部以100年11月30日內授中辦地字第1000726176
    號函核准更正徵收同段112地號等23筆土地，由被上訴人以1
    00年12月19日府授地區二字第10002467911號函通知各土地
    所有權人。
  ㈡上訴人（或上訴人之被繼承人，下均稱上訴人）因不願領取
    現金補償，而依土地徵收條例第40條規定申領抵價地，經被
    上訴人核准同意。嗣被上訴人以105年1月12日府授地區二字
    第1050000239號及第10500002391號開會通知單，通知各申
    領抵價地權利人於105年2月21日召開系爭區段徵收抵價地抽
    籤暨配地作業說明會，並隨文檢附「個人應領抵價地權利價
    值計算表」（下稱原處分一）等資料。其後，被上訴人再以
    105年3月9日府授地區二字第1050046650號函附記救濟教示
    ，重新檢送「土地所有權人應領抵價地權利價值計算表」（
    下稱原處分二，其權利價值計算表與原處分一相同，下合稱
    原處分）予各申領抵價地權利人。上訴人分別提起訴願，分
    遭內政部105年9月26日台內訴字第1050059148號（不服原處
    分一）及第1050064078號（不服原處分二）、105年9月29日
    台內訴字第1050062538號（不服原處分二）及第1050062775
    號（不服原處分二）訴願決定駁回（下合稱訴願決定）。上
    訴人仍不服，向臺中高等行政法院（下稱原審）提起行政訴
    訟，並各就其原處分及訴願決定聲明撤銷。經原審105年度
    訴字第415號判決（下稱原判決）駁回後，提起上訴。
三、上訴人起訴之主張、被上訴人於原審之答辯及聲明，均引用
    原判決所載。
四、原審斟酌全辯論意旨及調查證據之結果，略以：
  ㈠本件應否審查抵價地比例之核定部分：抵價地比例核定，固
    為行政程序中所為之行為，然並非對公法上具體事件所為之
    決定，亦未對外直接發生法律效果，核非行政處分。是區段
    徵收之原土地所有權人認核定之抵價地比例過低，而有違法
    情事者，僅得經申請發給抵價地，由該管直轄市或縣（市）
    主管機關作成具體發給抵價地補償處分後，始以核定之抵價
    地比例違法為主張，對該抵價地補償處分請求救濟。上訴人
    係申請領回抵價地之土地所有權人，倘對原處分所具體計算
    之抵價地權利價值及面積，主張核定之抵價地比例過低，且
    有違法情事，對原處分提起撤銷訴訟，並無不合，被上訴人
    稱上訴人先前未對抵價地比例之核定提出異議，該核定抵價
    地比例之處分已對原處分產生構成要件效力，其實質合法性
    非本件訴訟所應審理之範圍，已有誤解。
  ㈡系爭區段徵收抵價地比例40%之核定並無違法：依被上訴人99
    年8月系爭區段徵收抵價地比例評估報告書（下稱抵價地比
    例評估報告書）所示，系爭區段徵收總面積為122.15公頃，
    國有土地41.57公頃，市有土地7.03公頃，私有土地73.55公
    頃，其土地使用計畫規劃之公共設施用地計61.07公頃，占
    全區面積比例49.98%，其餘生態住宅專用區、文化商業專用
    區、創新研發專用區、經貿專用區及文教區計61.16公頃，
    占全區面積比例50.07%。經被上訴人就本案地區特性、開發
    目的、總費用、公共設施、土地比例、土地使用強度及土地
    所有權人受益程度與實際發展狀況加以評估結果，本區開發
    總成本概算為新臺幣（下同）1,520,933萬元，以達成自償
    性為目標下，在公共設施負擔比率為49.93%、既有合法建物
    基地原位置保留及預計土地所有權人領取現金補償比例為20
    %條件下，可推估發還抵價地比例為40%，土地所有權人領回
    抵價地面積約22.2944公頃，開發完成後，政府可取得29.84
    96公頃可標讓售土地，開發總成本為1,524,812萬元，財務
    平衡可標售土地之底價為52,496元/㎡，差額地價之評定單價
    為27,563元/㎡，開發完成後土地處分預估收入為1,738,096
    萬元，開發後第7年淨現值為100萬元，益本比為1.14，財務
    計畫尚可平衡。上開抵價地比例評估報告書，係參考臺中市
    廍子地區區段徵收案例，預估系爭區段徵收私有土地地主領
    取現金補償比例為20%，申領抵價地之比例為80%，而推估發
    還抵價地比例為40%，未以地價較低之臺中市廍子地區區段
    徵收之交易資料納入參考，而刻意壓低本件抵價地比例至40
    %之情形。再依抵價地比例評估報告書有關財務敏感度分析
    表，當抵價地發還比例於40%時，淨現值為正值，當抵價地
    比例提高至41%時，開發單位成本增加淨現值由正值轉為負
    值，顯示財務不可行，故系爭區段徵收抵價地發還比例應以
    40%為原則，開發始具可行性。且被上訴人於函報內政部前
    ，業已將抵價地總面積擬定為徵收總面積之40%，提交所屬
    區段徵收委員會審議通過，而抵價地比例40%亦經內政部99
    年9月16日核准在案。又上訴人於100年4月13日起至100年5
    月間止，陸續申請抵價地，被上訴人於100年6月至9月間前
    後核准，且上訴人均未於上開期限內提出異議，以上訴人莊
    清原為例，其依抵價地比例40%所計算領回抵價地權利價值
    ，較應領補償地價高出3.9619倍（其餘上訴人亦均高出3.96
    19倍），此亦為兩造所不爭執。從而，被上訴人就抵價地比
    例定為40%之行政作為，已符合正當法定程序，且所擬定之
    補償計畫，已充分補償被徵收土地所有權人之特別犧牲，又
    上訴人將來可受領之抵價地價值不但未低於應領之現金補償
    ，甚至較應領補償地價高出3.9619倍，是被上訴人所為抵價
    地比例40%之核定，即屬合法。
  ㈢區段徵收抵價地分配是否包括公有土地：依土地徵收條例第4
    0條第1項及第43條第1項規定，區段徵收範圍內僅私有土地
    以徵收方式辦理，而領取現金補償及申請發給抵價地，公有
    土地則以作價、領回土地及（無償）撥用方式辦理，故土地
    徵收條例第39條第2項及平均地權條例第54條第1項規定之「
    抵價地總面積」之法定區間為「徵收總面積」50%至40%，均
    係限定私有土地而言，自不包括公有土地。平均地權條例施
    行細則第67條第3項僅在確認上開母法規定，而不具創設之
    效力，是上訴人主張原處分僅以區段徵收範圍內私有土地總
    面積之40%計算方式，違反法律保留原則及平等原則等節，
    顯有誤解。又系爭區段徵收開發案經內政部核准辦理及抵價
    地總面積為徵收總面積之40%後，被上訴人100年4月7日公告
    區段徵收，並於公告事項第10項記載：「本區抵價地總面積
    為徵收私有土地總面積40%，被徵收土地所有權人應領回抵
    價地之面積，按其申請發給抵價地補償地價與區段徵收補償
    總地價總額之比例計算其應領之權利價值，並以該抵價地之
    單位地價折算之」，且以被上訴人100年4月7日函通知上訴
    人，上訴人收受後，不但未提出異議，且陸續申請發給抵價
    地，經被上訴人前後核准，可見上訴人就系爭區段徵收其「
    抵價地總面積」為「徵收私有土地總面積」之40%業已知悉
    ，且被上訴人從未表示系爭區段徵收「抵價地總面積」將「
    公有土地總面積」亦列為計算，則上訴人主張被上訴人之行
    政作為足以使其形成充分合理之信賴基礎，原處分有違信賴
    保護及誠實信用原則等語，與事實有間。
  ㈣原處分抵價地比例定為40%，是否未經內政部實質審查：被上
    訴人99年8月12日函報內政部時，就系爭區段徵收抵價地比
    例定為40%，內政部已對土地徵收條例第39條第2項、同法施
    行細則第40條、區段徵收實施辦法第16條等規定之要件加以
    審查，且請被上訴人補正相關文件，查明無誤後，始提會決
    議核准，上訴人指摘內政部未實質審查，顯與事實不符。至
    內政部100年1月26日土地徵收審議委員會第252次會議紀錄
    其審議結果一覽表之「附帶決議」及內政部100年1月31日內
    授中辦地字第1000723771號函說明二均記載「附帶決議」，
    即「本案計畫書有關預計總收入部分，請按開發年期核實修
    正後報部，免再提會討論。」嗣被上訴人於100年2月18日檢
    送修訂後區段徵收計畫書及補正說明表送內政部審閱，嗣經
    內政部100年2月25日核准辦理。上訴人主張被上訴人未依內
    政部上開附帶決議辦理，有違正當法律程序及比例原則，即
    有誤解。
  ㈤原處分並無違反比例原則：按平均地權條例施行細則第80條
    規定，區段徵收作業係屬財務自償性、自負盈虧之作業，如
    有盈餘，則撥充實施平均地權基金，如有虧損，則由實施平
    均地權基金貼補，以供調節該財務自償性基金之盈虧，並非
    落入被上訴人手中。上訴人以103年5月16日「大臺中新聞」
    之記載主張被上訴人辦理系爭區段徵收而獲得開發成本以外
    之鉅額暴利，有違比例原則等語，即有誤解，不可採取。至
    系爭區段徵收之抵價地比例評估報告書，係就「宅地化程度
    之年度」「預計標售土地單位價格」及「抵價地發還比例」
    等項之預估，其範圍自與「水湳機場原址整體開發區」全部
    範圍之變更都市計畫書及擬定細部計畫書有所差異，上訴人
    以被上訴人歷年文件就前揭項目之預估內容不同，執此指摘
    系爭區段徵收抵價地評估內容具有重大明顯瑕疵，顯不可採
    。另上訴人主張鄰近系爭區段徵收之臺中市第12期重劃區之
    宅地化程度僅須1年，被上訴人將本件宅地化程度拉長為7年
    ，作為修正評估地價至52,496元/㎡之理由等語，顯然係將區
    段徵收與市地重劃兩種不同之制度混為一談，亦非可採。
  ㈥關於被上訴人101年11月臺中市地價及標準地價評議委員會（
    下稱地評會）之地價評定結果有無經過實質審議：系爭區段
    徵收後各區段之地價，被上訴人係委由卓越不動產估價師事
    務所（下稱卓越事務所）依據土地徵收條例第45條及平均地
    權條例施行細則第70條規定，作成不動產估價報告書後，再
    送請地評會審議。地評會於101年7月18日101年第2次會議進
    行第1次審議，被上訴人提出上開不動產估價報告書、簡報
    資料，並由卓越事務所簡報說明，經8位委員提出疑問及卓
    越事務所與業務單位說明後，決議原案退回，並請提案單位
    依委員意見修正後，再提會討論。經重新製作不動產估價報
    告書後，再提請地評會101年9月7日101年第3次會議進行第2
    次審議，提案單位先說明此次提案係依前次地評會審查決議
    辦理，照各委員審查意見及修正內容作成新版之不動產估價
    報告書，並請卓越事務所簡報說明，會議中有4位委員提出
    疑問及建議，被上訴人業務單位予以說明，嗣經討論及說明
    後決議通過。又該次會議後，被上訴人所屬地政局已照業務
    單位之說明，將「臺中市水湳機場原址北側、南側區段徵收
    案」區段徵收開發之各項開發費用、平均開發成本及公告土
    地現值等相關資料彙整後送予各委員。上訴人主張本件評定
    地價調整結果，係由被上訴人地評會審議通過，但該次會議
    未實質審查，且事後業務單位及查估單位亦未補提資料供委
    員再次審議，致其決議及本件評定地價之調整違反正當法律
    程序及誠實信用原則，不應作為本件配回抵價地之計算基礎
    ，亦不可採。
  ㈦本件抵價地權利價值計算表（即原處分）所載，並無錯誤：
    系爭區段徵收申領抵價地之地主共計680位，其中57位地主
    申請原位置保留，其面積小計為18,314.94㎡、地價小計為1,
    676,409,473元。而原位置保留戶之位置與面積確定後，被
    上訴人始就非原位置保留戶進行後續抽籤暨配地作業，故作
    業說明書附件3所示系爭區段徵收抵價地分配街廓一覽表中
    之供規劃分配之抵價地面積合計441,201.29㎡，與規劃供分
    配之地價合計62,533,958,205元，係扣除原位置保留戶後之
    面積與地價。本件規劃供抵價地分配之總面積，包含原位置
    保留之面積與非原位置保留而抽籤配地之面積，為459,516.
    23㎡。另規劃供抵價地分配之總地價，亦包含原位置保留之
    地價與非原位置保留而抽籤配地之地價，為64,210,367,678
    元。是其平均地價為139,735元/㎡。基此，原處分附件6之權
    利價值計算表將規劃供抵價地分配之總面積記載為459,516.
    23㎡，規劃供抵價地分配之總地價記載為64,210,367,678元
    ，區段徵收後之平均地價記載為139,735元/㎡，依土地徵收
    條例第47條、區段徵收實施辦法第18條、臺中市區段徵收範
    圍內合法建物基地申請原位置保留分配審核作業規定第7條
    之規定，核無違誤。上訴人主張原處分附件6之權利價值計
    算表之「參與抵價地抽籤配地之權利價值」計算結果錯誤乙
    節，亦有誤解。
  ㈧第二種經貿專用區部分：依土地徵收條例施行細則第54條、
    區段徵收實施辦法第26條第1項第2款及第2項規定可知，直
    轄市或縣（市）主管機關得依開發目的及實際作業需要，會
    商需用土地人訂定抵價地分配作業要點及規劃抵價地分配街
    廓。系爭區段徵收計畫書中「第二種經貿專用區」之規劃與
    執行，始能達成系爭區段徵收計畫書之國際化「經貿生態園
    區」之目標。因此，被上訴人自得就抵價地分配之街廓予以
    規劃，而將該「第二種經貿專用區」予以除外。又土地徵收
    條例第44條第1項及第39條無非規定抵價地發交被徵收土地
    所有權人領回，及計算抵價地總面積，以徵收總面積（即徵
    收私有土地總面積）40%至50%為計算而已，未規定凡是可供
    建築之土地，均應納入抵價地抽籤、分配之範圍。是上訴人
    主張系爭區段徵收規劃之「第二種經貿專用區」，非屬土地
    徵收條例第44條第1項第2款至第5款規定之除外範圍，被上
    訴人將之從地主可供選配抵價地之範圍中除去，嚴重減損其
    依法得選配抵價地之權利，即有誤解。
  ㈨不動產估價報告書是否合法部分：⒈有關估價方法部分：依不
    動產估價報告書所載，系爭區段徵收後地價之評估方法係採
    用比較法及成本法之土地開發分析（即土地開發分析法）等
    2種估價方法，依不動產估價技術規則第18條、第70條及第8
    7條規定，並無違誤。⒉有關編號A7-2地價區段部分：依不動
    產估價技術規則第87條規定，只要是「對以進行開發為前提
    之宗地」，依法即得採「土地開發分析法」進行估價，並參
    酌比較法之評估結果決定其估價。是上訴人主張編號A7-2地
    價區段之「第一種生態住宅專用區」，現實係被劃分為數筆
    土地，並非單一個別之土地，不能適用土地開發分析法，將
    其視為單一土地以進行開發評估及分析，亦有誤解。⒊關於
    基準地價區段A7-2比較案例表部分：比較標的3「西屯區上
    墩西街，上墩路與黎明路間」業已記載其明確之區間，又該
    土地因當時尚未出售，故當然無交易價格，且依該比較案例
    表之另2筆比較標的（即比較標的1及比較標的2）分別記載
    其實際交易價格，其既已有該2件成交案例價格存在，足以
    避免對正常情況下形成之合理價格掌握性不足，依不動產估
    價技術規則第26條、第27條規定及內政部94年7月11日台內
    地字第0940009736號函（下稱內政部94年7月11日函），即
    無不合。再者，勘估標的與比較標的間應具有相當程度之替
    代性，其價格相互競爭、互相影響，但上訴人以上開3個比
    較標的之2個彼此相除，而主張其中比較標的1除以比較標的
    2試算結果為23.9%，依不動產估價技術規則第26條規定，為
    應予排除之比較標的，而認本件估價違法，即不可採。雖卓
    越事務所於不動產估價報告書利息成本分析中將土地及建築
    成本分別占總成本誤載為71%及29%，惟將之代替75%及25%（
    即基準地價區段A7-2土地開發分析價格試算表之記載），經
    公式計算結果，亦為1.29%，對於結果並不生影響，上訴人
    據此指摘被上訴人有高估開發前土地價格之重大錯誤，地評
    會憑此審議結果，自存在重大錯誤等語，亦有誤解。⒋「土
    地開發分析建坪單價比較案例表」部分：如符合不動產估價
    技術規則第21條第1項第1款、第3款、第23條規定及內政部9
    4年7月11日函釋之要件時，擬售價格為可參考使用之比較標
    的價格形態，且非屬不動產估價技術規則第23條所規定之情
    況因素。該「土地開發分析建坪單價比較案例表」記載「比
    較標的4、比較標的5及比較標的6價格種類雖均為『待售價』
    」，但估價報告書「可銷售建坪單價分析」記載：「尋訪近
    鄰地區內之透天別墅案例，全棟房地結合體平均建坪單價介
    於250,000～350,000元之間，經考量基地條件、建築規劃之
    差異，本案以每坪298,000元作為計算建坪單價之推估」，
    又該報告書表12及表13「土地開發分析建坪單價試算表」，
    已就比較標的4、比較標的5及比較標的6之議價空間，調整
    為推定成交價格後，再進行各項因素調整計算其推定勘估標
    的建坪價格均為每坪298,000元，依法核無不合。⒌不動產估
    價報告書有無違反不動產估價技術規則第25條規定部分：查
    不動產估價報告書關於價格評估之估價步驟之「其他特別敘
    明事項」記載內容，依不動產估價技術規則第25條但書規定
    ，核無違誤。至上訴人主張A21-1之勘估違反不動產估價技
    術規則第23條規定部分，其情形與基準地價區段A7-2相同，
    故不再贅述等語，為其論據，駁回上訴人在原審之訴。
五、經核原判決駁回上訴人之訴，並無違誤。茲就上訴理由再予
    補充論述如下：
  ㈠區段徵收係對一定區域內之「私有」土地為全部徵收後，再
    重新規劃、整體開發之綜合性土地改良事業（土地徵收條例
    第4條之立法理由參照）。因此，土地徵收條例第39條第2項
    規定：「抵價地總面積，以徵收總面積百分之50為原則。因
    情況特殊，經上級主管機關核准者，不在此限。但不得少於
    百分之40。曾經農地重劃者，該重劃地區部分不得少於百分
    之45。」及平均地權條例第54條第1項規定：「各級主管機
    關依本條例規定施行區段徵收時，應依本條例第10條規定補
    償其地價；如經土地所有權人之申請，得以徵收後可供建築
    之土地折算抵付。抵價地總面積，以徵收總面積百分之50為
    原則；其因情形特殊，經上級主管機關核准者，不在此限。
    但不得少於百分之40。」所稱「抵價地總面積」，既係以「
    徵收」總面積為計算，自不包含應以作價、領回土地或（無
    償）撥用方式辦理之區段徵收範圍內之「公有」土地（土地
    徵收條例第43條第1項規定參照）甚明。是平均地權條例施
    行細則第67條第3項規定：「前項徵收總面積之計算，不包
    括公有土地在內。」核與上開母法規定無違，並無上訴意旨
    所指摘有何違反法律保留原則可言。又憲法之平等原則係要
    求行政機關對於事物本質相同之事件作相同處理，區段徵收
    範圍內之「私有」土地及「公有」土地之規劃開發及分配方
    式，既屬不同，則上訴人主張若將公、私有土地之面積與權
    利價值分別計算，將導致可分配之抵價地權利價值產生顯著
    差異而違反平等原則云云，亦無足取。再者，系爭區段徵收
    計畫書僅記載區段徵收範圍內之土地，包含私有土地及公有
    土地，及抵價地總面積占徵收總面積之比例，並未表示抵價
    地之面積，應連同公有土地為計算；被上訴人100年4月7日
    公告區段徵收，其公告事項第10項記載：「本區『抵價地總
    面積』為徵收『私有土地總面積』40%，被徵收土地所有權人應
    領回抵價地之面積，按其申請發給抵價地補償地價與區段徵
    收補償總地價總額之比例計算其應領之權利價值，並以該抵
    價地之單位地價折算之。」並以被上訴人100年4月7日函通
    知各土地所有權人，上訴人收受上開函文後，並未提出異議
    ，且於100年4、5月間陸續申請發給抵價地，而經被上訴人
    於100年6月至9月間核准，尚無上訴意旨所指有何因被上訴
    人之行為而誤認抵價地總面積之計算包括公有土地在內之情
    事。則上訴意旨主張：系爭區段徵收作業程序足使其形成充
    分且合理之信賴基礎，確信系爭區段徵收土地之範圍包含公
    、私有土地在內，嗣被上訴人於計算權利價值時，將公、私
    有土地區別計算，嚴重違反誠實信用原則、信賴保護原則云
    云，即屬無據。
　㈡依土地徵收條例第1條規定（101年1月4日修正前）：「（第1
    項）為實施土地徵收，促進土地利用，增進公共利益，保障
    私人財產，特制定本條例。（第2項）土地徵收，依本條例
    之規定，本條例未規定者，適用其他法律之規定。（第3項
    ）其他法律有關徵收程序、徵收補償標準與本條例牴觸者，
    優先適用本條例。」第39條規定：「（第1項）區段徵收土
    地時，應依第30條規定補償其地價。除地價補償得經土地所
    有權人申請，以徵收後可供建築之抵價地折算抵付外，其餘
    各項補償費依第31條至第34條規定補償之。（第2項）抵價
    地總面積，以徵收總面積百分之50為原則。因情況特殊，經
    上級主管機關核准者，不在此限。但不得少於百分之40。曾
    經農地重劃者，該重劃地區部分不得少於百分之45。」及其
    施行細則第40條第1項前段規定：「本條例第39條第2項所稱
    因情況特殊，經上級主管機關核准者，指抵價地總面積非為
    徵收總面積百分之50時，經需用土地人擬具具體理由，於區
    段徵收計畫書報核前，先報經上級主管機關核准者。……」暨
    101年10月18日修正前之區段徵收實施辦法第16條規定：「
    需用土地人訂定抵價地總面積時，應考量各地區特性、開發
    目的、開發總費用、公共設施用地比例、土地使用強度、土
    地所有權人受益程度及實際發展狀況等因素。」可知，實施
    土地徵收除保障私人財產之外，尚兼具促進土地利用及增進
    公共利益等公益目的，且區段徵收之財務風險係由政府自行
    負擔，因此，倘政府進行區段徵收時已符合正當法定程序，
    且所擬定之補償計畫，已充分補償被徵收土地所有權人之特
    別犧牲（司法院釋字第400號解釋及第440號解釋意旨參照）
    時，原則上即應尊重而認其為適法，不得僅以擬定之補償計
    畫未滿足被徵收土地所有權人之最大利益即逕認該區段徵收
    為違法。經查，本件依抵價地比例評估報告書有關財務敏感
    度分析表所示，當抵價地發還比例於40%時，淨現值為正值
    ，當抵價地比例提高至41%時，開發單位成本增加淨現值由
    正值轉為負值，顯示財務不可行，故系爭區段徵收抵價地發
    還比例應以40%為原則，開發始具可行性，且被上訴人將抵
    價地總面積擬定為徵收總面積之40%，提交所屬區段徵收委
    員會審議通過後，報經內政部以99年9月16日內授中辦地字
    第0990725448號函核定等情，為原審依法確定之事實，核與
    相關卷證資料相符。是原判決審酌抵價地比例評估報告書及
    其財務敏感度分析表之內容，而認系爭抵價地總面積比例之
    擬定及核定，業已考量系爭區段徵收地區特性、開發目的、
    開發總費用、公共設施用地比例、土地使用強度、土地所有
    權人受益程度及實際發展狀況等因素後，經區段徵收委員會
    審議通過，並報經內政部核准辦理，核與上開區段徵收實施
    辦法第16條及土地徵收條例施行細則第40條第1項所定程序
    ，及土地徵收條例第39條第2項之因情況特殊，得不為50%而
    不少於40%等規定無違，即無違誤。是上訴意旨主張本件發
    還抵價地比例僅40%，喪失區段徵收之本意，原判決錯認已
    充分補償上訴人之特別犧牲，有違論理法則云云，要難憑採
    。
　㈢上訴意旨主張：不動產估價報告書就貸款利息以年利率3.5%
    估算，已高估成本導致財務分析不實，進而降低發還抵價地
    比例之核定；被上訴人未依地評會委員之要求提供資料，則
    地評會根本不曾進行實質審議，違反正當法律程序而有濫用
    判斷餘地之違失云云。惟原判決就此，業已論明：系爭區段
    徵收後各區段之地價，被上訴人係委由卓越事務所依據土地
    徵收條例第45條及平均地權條例施行細則第70條規定，作成
    不動產估價報告書後，再送請地評會審議。地評會於101年7
    月18日101年第2次會議進行第1次審議，被上訴人提出上開
    不動產估價報告書、簡報資料，並由卓越事務所簡報說明，
    經8位委員提出疑問及卓越事務所與業務單位說明後，決議
    原案退回，並請提案單位依委員意見修正後，再提會討論。
    經重新製作不動產估價報告書後，再提請地評會101年9月7
    日101年第3次會議進行第2次審議，提案單位先說明此次提
    案係依前次地評會審查決議辦理，照各委員審查意見及修正
    內容作成新版之不動產估價報告書，並請卓越事務所簡報說
    明，會議中有4位委員提出疑問及建議，被上訴人業務單位
    及卓越事務所說明，土地開發資本利息綜合利率之資金比例
    及利率，係開發業者於開發案決策過程中，考量市場上可獲
    得之融資及需準備之自有資金額度加以評估推算，其自有資
    金利率係以銀行一年期定存利率推算，另成熟度修正率之自
    有資金利率則非考慮銀行定存利率，而主要考量投資者自有
    資金之期待報酬率，二者評估基準不同，致資金比例及利率
    有所差異，嗣經討論及說明後決議通過等語甚明，核與卷內
    資料相符，從而上訴人此部分主張，仍無可採。
　㈣按土地徵收條例第47條規定：「區段徵收範圍內不妨礙都市
    計畫事業及區段徵收計畫之既成建築物基地或已辦竣財團法
    人登記之私立學校、社會福利、慈善事業、宗教團體用地，
     得按原位置保留分配，並減輕其依前條規定應繳納之差額
    地價，其減輕比例由主管機關視實際情形定之，並載明於區
    段徵收計畫書。」區段徵收實施辦法第18條規定：「直轄市
    或縣 (市) 主管機關受理本條例第47條規定申請按原位置保
    留 分配土地，得會商需用土地人訂定原位置保留分配審核
    作業規定。」及被上訴人依區段徵收實施辦法第18條之授權
    ，於99年9月3日訂定發布之「臺中市區段徵收範圍內合法建
    物基地申請原位置保留分配審核作業規定」第6點規定：「
    經核准原位置保留之建物，其保留土地面積之權利價值大於
    應領抵價地之權利價值者，應於本府規定期限內繳納差額地
    價。保留土地面積之權利價值小於應領抵價地之權利價值者
    ，其剩餘之權利價值仍得依規定參加抵價地抽籤分配作業。
    」準此可知，區段徵收範圍內經核准發給抵價地之土地所有
    權人，倘符合土地徵收條例第47條規定，得依上開作業規定
    申請原位置保留分配，其保留土地面積之權利價值大於應領
    抵價地之權利價值者，應於規定期限內繳納差額地價；保留
    土地面積之權利價值小於應領抵價地之權利價值者，其剩餘
    之權利價值仍得依規定參加抵價地抽籤分配作業。亦即申請
    原位置保留分配之土地所有權人，為申領抵價地之土地所有
    權人之一，且其受分配之土地面積，仍屬抵價地總面積的一
    部分。是於計算區段徵收核定抵價地總面積占徵收私有土地
    總面積之比例時，包括所有申領抵價地之土地所有權人可獲
    分配之抵價地面積，即原位置保留及參與抽籤作業分配之所
    有抵價地面積。則上訴意旨以：依土地徵收條例第47條規定
    ，保留原址分配之地主受發還之土地面積為100%，已先獲配
    地完畢，未參與配地抽籤作業，而其已向被上訴人繳交差額
    地價（即超過40%部分），表示被上訴人多分配予原址分配
    地主之抵價地已獲得對價，不應再將保留原址分配地主之土
    地面積、地價加入全部申領發還抵價地之土地、地價，致稀
    釋其餘地主所得領回發還抵價地比例為39.4353%，低於平均
    地權條例第54條第1項最低應發還40%之規定云云，無非係其
    一己主觀之見解，所訴仍無可採。
　㈤又上訴意旨主張：本件規劃之第二種經貿專用區，非屬土地
    徵收條例第44條第1項第2款至第5款情形，倘為整體利用，
    固可排除於原地主選配範圍，但應依同條項第1款列入權利
    價值計算，被上訴人將第二種經貿專用區列為不提供分配，
    並排除於權利價值計算範圍，造成上訴人僅獲得原應受分配
    之0.8429倍，損害其受合理、充分補償之權利，原判決對此
    漏未審酌而屬違法云云。查101年1月4日修正前之土地徵收
    條例第44條第1項：「區段徵收範圍內土地，經規劃整理後
    ，除依前條規定配回原管理機關外，其處理方式如下： 一
    、抵價地發交被徵收土地所有權人領回。其應領回抵價地之
    面積，由該管直轄市或縣 (市) 主管機關按其應領地價補償
    費與區段徵收補償地價總額之比率計算其應領之權利價值，
    並以實際領回抵價地之單位地價折算之。二、道路、溝渠、
    公園、綠地、兒童遊樂場、廣場、停車場、體育場所及 國
    民學校用地，無償登記為當地直轄市有、縣 (市) 有或鄉 (
    鎮、市) 有。三、前款以外之公共設施用地，得由主管機關
    依財務計畫需要，於徵收計畫書載明有償或無償撥供需地機
    關或讓售供公營事業機構使用。四、國民住宅用地、安置原
    住戶或經行政院專案核准所需土地得以讓售。五、其餘可供
    建築土地，得予標售、標租或設定地上權。」係規定區段徵
    收範圍內土地之處理方式，而非規定凡是可供建築之土地均
    應納入以之計算原土地所有權人可獲分配抵價地之權利價值
    。第二種經貿專用區既非屬規劃供抵價地分配面積之一部，
    自無從以之作為土地徵收條例第39條第2項「抵價地總面積
    」占徵收私有土地總面積之比例範圍而據此計算其權利價值
    。上訴人上述主張，要屬誤會，委無可採。
  ㈥綜上所述，原判決並無上訴人所指有違背法令之情形，上訴
    論旨猶執前詞，指摘原判決違誤，求予廢棄，為無理由，應
    予駁回。 
六、據上論結，本件上訴為無理由。依行政訴訟法第255條第1項
    、第98條第1項前段、第104條，民事訴訟法第85條第1項前
    段，判決如主文。
中　　華　　民　　國　　111 　年　　1 　　月　　27　　日
                    最高行政法院第四庭
                        審判長法官  胡　方　新　
                              法官　陳　國　成
                              法官　蕭　惠　芳
                              法官　林　惠　瑜
                              法官　曹　瑞　卿

以  上  正  本  證  明  與  原  本  無  異
中　　華　　民　　國　　111 　年　　1 　　月　　28　　日
　　　　　　　　　　　　　　　書記官　莊　子　誼